【裁判字號】    99,訴,229
【裁判日期】    990720
【裁判案由】    確認本票債權不存在
【裁判全文】
臺灣基隆地方法院民事判決               99年度訴字第229號
原      告  丙○○
被      告  甲○○
訴訟代理人  乙○○
上列當事人間確認本票債權不存在事件，本院於民國99年7月6日
言詞辯論終結，判決如下：
    主  文
確認被告持有原告所簽發，票據號碼為ＴＳＮ0000000號
、發票日為民國九十五年五月二十八日、到期日為民國九十六年
五月二十八日、票面金額為新臺幣佰萬元之本票票據債權對原
告不存在。
訴訟費用新臺幣萬零柒佰元由被告負擔。
    事實及理由
一、原告起訴主張：原告所簽發票據號碼TSNO.112465號，票面
    金額新臺幣（下同）300萬元（下稱系爭本票），被告取得
    之原因，乃係因原告與被告原係情侶，原告於95年3、4月在
    台中市○○路工作認識被告，雙方協議在台北開設徵信公司
    ，原告為表誠信，故簽發未記載發票日及到期日之系爭本票
    交予被告。同年5月原告即回台北籌備公司，雙方便以網路
    聯絡，因被告投資原告開設徵信公司，故公司由被告擔任負
    責人，且因徵信業競爭激烈需大量且鉅額之廣告支出，故被
    告承諾投資公司300萬元，供公司廣告之支出，被告並將公
    司所用之被告帳戶之存摺及印章交予原告使用，並在同年5
    月陸續將款項匯入該帳戶內，供原告支付廣告開支，被告亦
    於同年7月北上，原告為表誠意，另簽立借據交予被告，借
    據內所載之金流明細係按被告上開存摺記錄所謄記，而借據
    上之日期則係原告應被告要求記載為95年5月28日，然被告
    實際投資公司之金額為124萬元。因原告簽發交予被告之系
    爭本票並未記載發票日，欠缺票據法規定之應記載事項，應
    為無效票據等語。
二、被告則以：被告係提供空白之本票交予原告填載，原告填完
    畢交予被告時，本票上已經蓋好發票日期及到期日期。原告
    當初在台中上班，因想回台北成立徵信社需要資金所以向被
    告借款300 萬元，被告係依照原告指示將款項有的以電匯方
    式匯入公司用的被告帳戶，有的以現金或開立支票直接付給
    廠商。原告除了交付系爭本票予被告外，同時原告在同一時
    間、地點另簽立一張借據給被告等語資抗辯。
三、得心證之理由：
  (一)按確認法律關係成立或不成立之訴，非原告有即受確認判決
    之法律上利益者，不得提起之，民事訴訟法第247 條前段定
    有明文，該條所謂即受確認判決之法律上利益，係指因法律
    關係之存否不明確，致原告在私法上之地位有受侵害之危險
    ，而此項危險得以對於被告之確認判決除去之者而言。原告
    主張被告執有伊所簽發之系爭本票，向本院聲請本票裁定，
    經本院以99年度司票字第10號民事裁定准許強制執行之事實
    ，業據原告提出上開民事裁定乙件為證，且為被告所不爭執
    ，復經本院依職權調閱本院99年度司票字第10號卷宗核屬相
    符，堪信原告此部分之主張為真實。是本件被告就其執有原
    告所簽發系爭本票聲請強制執行實現票據債權，原告則否認
    系爭本票債權存在，顯然兩造就系爭本票債權存在與否已發
    生爭執，如不訴請確認，原告在私法上之地位將有受侵害之
    危險，參諸首開說明，原告提起本件確認之訴以排除此項危
    險，於法有據，合先敘明。
  (二)次按事實為法律關係發生之特別要件者，在消極確認之訴，
    應由被告就其存在負舉證責任，即確認法律關係不存在之訴
    ，如被告主張其法律關係存在時，應由被告負舉證責任，有
    司法院院字第2269號解釋及最高法院42年台上字第170 號判
    例可資參照。又票據為無因證券，僅就票據作成前之債務關
    係，無庸證明其原因而已，至該票據本身是否真實，即是否
    為發票人所作成，即應由票據債權人（即執票人）負證明之
    責，亦為最高法院50年台上字第1659號判例明揭。另當事人
    主張之事實，為社會上經常發生且為吾人所共識共信者，為
    常態事實，又當事人主張之事實，如僅係偶一發生而非一般
    人所共識共信者，即為變態事實。主張常態事實者，不負舉
    證責任，主張變態事實者，應負舉證責任。若先不能舉證以
    證實自己主張之事實為真實，則他造就其抗辯事實即令不能
    舉證，或所舉證據尚有疵累，亦應駁回其請求。本件原告固
    不否認系爭本票上發票人「丙○○」、「參佰萬圓」、「基
    市○○區○○街19號4 樓」為其所親自填載，然否認系爭本
    票上之發票日期及到期日為其所為等語，是本件被告抗辯系
    爭本票在原告交付給伊時票據上即蓋有發票日及到期日期等
    節，既為原告所否認，參照前開說明，即應由執票人即被告
    就系爭本票為真正有效票據及上開有利於己之事實，負舉證
    之責。
  (三)被告既辯稱系爭本票與借據是原告在同一時間、地點填載後
    一同交付給伊，然揆諸兩造均不爭執真正之借據，有關日期
    部分係以手寫方式記載，而系爭本票上除了日期部分外亦均
    係以手寫方式填載，衡情原告既能親自在本票上簽署姓名、
    填載地址，甚至以國字大寫「參佰」填載票面金額於系爭本
    票上，可證原告應無不能逕行自行以手寫阿拉伯數字方式填
    載系爭本票之發票日及到期日期之情事，況社會上經常發生
    且為吾人所共識共信者，除經常使用票據而備有票據機者，
    於簽發票據時會以票據機蓋印票據金額、日期外，大多數簽
    發票據之人，除於發票人欄以印章代替簽名外，均係以手寫
    方式來填載日期及金額，此乃為常態之事實，被告既未能舉
    證證明原告在簽發票據時，會在票據上另以日期戳章來蓋印
    發票日期及到期日期之特殊習慣，亦未能舉證證明原告在簽
    發系爭本票時，有何不能以手寫方式來填載發票日期及到期
    日期之情事，雖原告抗辯簽發系爭本票及借據之原因尚有疵
    累，惟被告既未能舉證證明系爭本票上之發票日期確係原告
    所為，而本票應記載一定之金額及發票年、月、日，由發票
    人簽名，欠缺上開應記載事項之一者，其票據無效，此為票
    據法第120 條所明文規定，則系爭本票原告既主張欠缺發票
    日之絕對應記載事項而為自始、當然、確定無效之票據，被
    告雖持有系爭本票亦未對原告取得任何票據上之權利，對原
    告自無票據上之債權。
四、本件事證已臻明確，兩造其餘攻擊、防禦方法及所提出之證
    據資料，經本院審酌後認與判決結果均不生影響，爰不予以
    一一論列，附此敘明。
五、結論：本件原告之訴為有理由，依民事訴訟法第78條、第87
    條第1項，判決如主文。
中    華    民    國    99    年    7    月    20     日
                  民事庭法  官  林淑鳳
以上正本係照原本作成。
對於本件判決如有不服，應於收受送達後20日內向本院提出上訴
書狀，敘述上訴之理由，上訴於臺灣高等法院，並按他造當事人
之人數附具繕本。
中    華    民    國    99    年    7    月    20     日
                        書記官  王鵬勝

司法院資訊處製作；財團法人民間司法改革基金會備份。
